【裁判字號】    96,再國,1
【裁判日期】    970204
【裁判案由】    國家賠償等
【裁判全文】
臺灣高等法院民事判決                   96年度再國字第1號
再  審原告  丙○○
            乙○○
            甲○○
再  審被告  國立臺灣大學醫學院附設醫院
法定代理人  丁○○
上列當事人間請求國家賠償等事件，再審原告對於中華民國96年
11月20日本院96年度上國更(二)字第3 號確定判決提起再審，本院
判決如下：
    主      文
再審之訴駁回。
再審訴訟費用由再審原告負擔。
    事實及理由
一、再審原告主張略以：
  (一)前訴訟程序未斟酌第一審卷附有被害人戎余慧英薪資通知單
    月薪為新台幣（下同）28,375元、更一審判決指出乙○○月
    薪為2 萬多元、第一審訴訟救助案中附有甲○○89年度薪資
    所得資料僅為17,734 元，更二審卷再審原告於民國（下同）
    96年8 月22日所提身分證、扣繳憑單、還款明細表、租賃契
    約書、所得資料等證明乙○○與其夫、公婆、小孩同居共財
    ，每月應負擔房貸、信貸利息，及甲○○租屋及房貸等證物
    ，可證明甲○○、乙○○自顧不暇，從未扶養丙○○，原確
    定判決對足以影響判決之重要證物漏未斟酌，上開證物如經
    斟酌，乙○○、甲○○依民法第1118條但書規定，尚非不得
    免除扶養責任，則再審原告請求扶養費自無扣除渠等各分擔
    3分之1，從而，再審原告丙○○自得請求2,006,339元扶養
    費。
  (二)卷內所存被害人薪資通知單可證明被害人戎余慧英月薪扣除
    稅捐後為28,375元，年薪為368,875 元，與88年度臺北縣每
    人每年消費性支出188,900元，二人消費支出則為377,800元
    ，與被害人戎余慧英年薪相當，則再審原告以被害人每月半
    數薪資作為扶養費標準，乃以所受損失作為損害賠償依據，
    原確定判決未斟酌被害人薪資通知單重該要證物。
  (三)再審原告於前訴訟程序第一審中提出證人闕明進談話記錄、
    刑案筆錄、證人王振權、曹原刑案證言筆錄、維修廠商事故
    報告書及勞檢所檢查位置圖等證物，以證明本件事故時電梯
    二側內門均開啟，為機械故障，導致被害人掉落電梯坑，而
    非被害人自行開啟內門步出電梯間跌落，前程序二審判決未
    斟酌上開重要證物，未為再審原告有利判決，反認被害人與
    有過失。又原判決未斟酌卷存內臺北市政府勞工局勞動檢查
    處所製職業災害檢查報告書所載災害原因分析中關於電梯內
    門停電時可被打開，打開時升降道所造成之開口未有防護等
    情。原確定判決對足以影響判決之重要證物漏未斟酌。
  (四)原確定判決稱發生停電而一片漆黑時，被害人自電梯步出，
    亦應注意前方路況，小心前進，無論被害人係自行扳開電梯
    車廂內門或電梯車廂內門本處開啟狀態而步出電梯，均就本
    件損害之發生與有過失，被害人於事故發生後，未能冷靜應
    變，利用電梯內之對講機或警鈴向外求援，竟自行摸黑步出
    電梯以致墜落，應負擔2分之1過失責任等語。然本件被害人
    究係如何從電梯車廂內掉落於車廂與牆壁間63公分間隙，究
    係摸黑前進步出掉落，抑或電梯上下震動從開啟邊門震落摔
    出，抑或黑暗中在電梯車廂內欲觸摸對講機或警鈴，因重心
    不穩掉落，原確定判決未見查明，竟無任何證據即臆測被害
    人係黑暗中步出電梯掉落，又電梯在停電時究竟對講機或警
    鈴是否無功效，無法對外求援，亦未見原判決查明。且被害
    人在漆黑中欲觸摸對講機或警鈴亦屬困難，遑論電梯內門開
    啟恐使人誤認到達正常樓層。則電梯未在正常樓層卻開啟，
    及存有63公分間隙，始為本件被害人掉落電梯坑之原因，再
    審被告應負完全責任。原確定判決未斟酌上開情事，未適用
    經驗法則及論理法則判斷事情真相，原確定判決不無適用法
    規錯誤。
  (五)求為判決：
    1.原確定判決（即臺灣臺北地方法院90年度重國字第11號判
      決、鈞院92年度上國字第6號判決、最高法院94年台上字
      第620號判決、鈞院94年度上國更(一)第1號判決、最高法院
      96年度台上字第399號判決、鈞院96年度上國更(二)第3號判
      決）不利再審原告部分，均廢棄。
    2.再審被告應再給付再審原告丙○○2,161,440 元，再審被
      告應再給付再審原告乙○○、甲○○各350,000 元，並均
      自90年8月4日起至清償日止，按週年利率5%計算之利息。
    3.第二項請求，再審原告願供擔保，請准宣告假執行。
二、再審被告方面：本件未經言詞辯論，無再審被告之聲明及陳
    述。
三、按再審之訴顯無再審理由者，得不經言詞辯論，以判決駁回
    之，民事訴訟法第502條第2項定有明文。
四、按對於第二審確定終局裁判，如就足影響於判決之重要證物
    漏未斟酌者，固得依民事訴訟法第497 條規定，提起再審之
    訴。所謂「重要證物漏未斟酌」，係指當事人在前訴訟程序
    已經提出，第二審確定判決漏未於判決理由中斟酌，且該項
    證物如經斟酌，原判決將不致為如此之論斷者而言，亦即必
    須係足以影響判決而漏未斟酌者，始有提起再審之必要。又
    上開所謂「證物」不包括證人在內。次按民事訴訟法第496
    條第1項第1款所謂適用法規顯有錯誤，係指確定判決所適用
    之法規，顯然不合法律或與現尚有效之解釋或最高法院現尚
    有效之判例顯然違反者而言，並應以確定判決所認定之事實
    為基礎，以判斷其適用法規是否顯有錯誤（最高法院84年台
    上字第2470號裁判要旨參照）。經查：
  (一)原確定判決事實及理由欄四之(一)5.(1)載明：「按被害人對於
    第三人負有法定扶養義務者，加害人對於該第三人亦應負有
    損害賠償責任……又直系血親相互間及夫妻間，互負扶養之
    義務，……因負擔扶養義務而不能維持自己生活者，免除其
    義務，但受扶養權利人為直系血親尊親屬或配偶時，減輕其
    義務，……足見縱扶養義務人無法維持自己生活，其對配偶
    或直系血親尊親屬之扶養義務仍不得免除。查丙○○為22年
    6月17日生，現年74歲，與被害人戎余慧英為配偶關係，2人
    共有2名成年子女，丙○○現無工作，且以其年齡亦難期重
    返職場，是丙○○顯然不能維持生活而無謀生能力，揆諸上
    開規定，配偶互相間及子女對父母不得解免其扶養義務，是
    戎余慧英、乙○○、甲○○對丙○○均應負扶養之責。」（
    原確定判決第7至8頁參照），足見原確定判決係依據民法第
    1114條第1款、第1116條之1、第1118條規定，認定丙○○之
    配偶即被害人戎余慧英，與丙○○之子女即甲○○、乙○○
    等三人，均對丙○○負扶養義務，甲○○、乙○○依法應負
    扶養義務，係與渠等是否曾實際扶養照護丙○○之事實無涉
    。再審原告主張甲○○、乙○○未實際扶養丙○○，渠等提
    出之所得資料、房貸資料、還款明細、租賃契約書等證物，
    亦不能免除甲○○、乙○○對丙○○之扶養義務，縱經斟酌
    ，對於原確定判決無影響。
  (二)原確定判決事實及理由欄四之(一)5.(1)載明：「……參酌丙
    ○○為臺北縣縣民，並以事故發生當年度即88年度之臺北縣
    平均每戶家庭消費性支出為70萬2,709 元為基準，復除以該
    年度臺北縣平均每戶人數3.72人，可得丙○○每年所需之扶
    養費用為18萬8,900元」（原確定判決第8頁參照），足見原
    確定判決係以以事故發生即88年度臺北縣平均每戶家庭消費
    性支出為基準，認定丙○○每年所需扶養費用為188,900 元
    ，前開認定之金額尚較高於再審原告主張被害人月薪28,375
    元、年薪為368,875 元，以被害人每月半數薪資為扶養費之
    計算標準。是以，被害人之薪資通知單縱經斟酌，不能為更
    有利於再審原告之認定，對原確定判決無影響。
  (三)原確定判決事實及理由欄四之(二)2.載明：「查人員乘坐電梯
    遇有車廂發生緊急停止情況時，應利用電梯內之對講機或警
    鈴向外求援，非有立即危難，不可自行扳開車門，為一般普
    通之常識，縱使如被上訴人等（即再審原告）所主張，並非
    被害人戎余慧英自行扳開電梯車廂內門，而係原本即為開啟
    狀態，但於發生停電而一片漆黑時，被害人戎余慧英自電梯
    步出，亦應注意前方路況，小心前進，故無論被害人戎余慧
    英係自行扳開電梯車廂內門，抑或電梯車廂內門本處於開啟
    狀態而步出電梯，均就本件損害之發生與有過失。」（原確
    定判決第9 頁參照），足見原確定判決係以人員乘坐電梯遇
    有車廂發生緊急停止情況，應向外求援，非有立即危難，不
    可自行扳開車門之一般普通常識，而認定無論係被害人自行
    扳開電梯車廂內門，或電梯車廂內門本處於開啟狀態，被害
    人均就損害發生係與有過失。是縱審酌維修廠商事故報告書
    、勞檢所、臺北市政府勞工局勞動檢查處所製職業災害檢查
    報告書，該電梯內門有無開啟，不能影響原確定判決之認定
    。
  (四)原確定判決以人員乘坐電梯遇有車廂發生緊急停止情況時，
    應利用電梯內之對講機或警鈴向外求援，非有立即危險，不
    可自行扳開車門，為一般普通之常識，被害人自行摸黑步出
    電梯以致墜落，而認定被害人就本件損害之發生與有過失，
    如上述，原確定判決並無適用法規不合或違反法律或現尚有
    效之解釋、判例，亦無違反經驗或論理法則。再審原告主張
    原確定判決適用法規錯誤、未適用經驗法則及論理法則等語
    ，為顯無理由。
  (五)綜上，再審原告主張原確定判決就足以影響於判決之重要證
    據漏未斟酌，及適用法規顯有錯誤，依民事訴訟法第496 條
    第1項第1款、第497 條規定提起本件再審之訴，為顯無再審
    理由，爰不經言詞辯論，逕以判決駁回之。
五、據上論結，本件再審之訴，為顯無理由，依民事訴訟法第50
    2條第2項、第85條第1項規定，判決如主文。
中    華    民    國    97    年    2     月    4     日
                    民事第二庭
                        審判長法  官  吳謙仁
                              法  官  蘇瑞華
                              法  官  李瓊蔭
正本係照原本作成。
如不服本判決，應於收受送達後20日內向本院提出上訴書狀，其
未表明上訴理由者，應於提出上訴後20日內向本院補提理由書狀
（均須按他造當事人之人數附繕本）上訴時應提出委任律師或具
有律師資格之人之委任狀；委任有律師資格者，另應附具律師資
格證書及釋明委任人與受任人有民事訴訟法第466條之1第1項但
書或第2項（詳附註）所定關係之釋明文書影本。
中    華    民    國    97    年    2     月    4     日
                              書記官  王才生
附註：
民事訴訟法第466條之1（第1項、第2項）：
對於第二審判決上訴，上訴人應委任律師為訴訟代理人。但上訴
人或其他法定代理人具有律師資格者，不在此限。
上訴人之配偶、三親等內之血親、二親等內之姻親，或上訴人為
法人、中央或地方機關時，其所屬專任人員具有律師資格並經法
院認為適當者，亦得為第三審訴訟代理人。


司法院資訊處製作；財團法人民間司法改革基金會備份。
